【裁判字號】    90,訴緝,7
【裁判日期】    900510
【裁判案由】    偽造文書
【裁判全文】
臺灣嘉義地方法院刑事判決                              九十年度訴緝字第七號
    公  訴  人  臺灣嘉義地方法院檢察署檢察官
    被      告  甲○○
    選任辯護人  林國一
右列被告因偽造文書案件，經檢察官提起公訴（八十九年度偵緝字第三十八號），本
院判決如左：
    主  文
甲○○連續行使偽造私文書，足以生損害於他人，累犯，處有期徒刑柒月。
    事  實
一、甲○○前於民國七十八年間因違反懲治盜匪條例案件，經臺灣彰化地方法院判處
    有期徒刑六年確定，甫於八十四年五月二十三日因縮刑期滿執行完畢，詎仍不知
    自檢，於民國八十八年二月十日自任會首，在嘉義縣水上鄉中庄村上美茶藝館召
    集民間互助會，會期自八十八年二月十日起至八十九年七月十日止，約定每人每
    會新臺幣（下同）一萬元，連同會首共計十八人，於每月十日開標，採外標方式
    標會，且未經丙○○、丁○○、戊○○之同意，而冒「葉茂淵」、「丁○○」、
    「戊○○」等名字參加該互助會，嗣基於意圖為自己不法所有及行使偽造私文書
    之概括犯意，自八十八年四月十日起至八十八年七日十日止，先後於附表所示之
    冒標日期，在其位於嘉義縣民雄鄉松山村立全新村二五八號居所，未經被冒標者
    丁○○等三人之同意，連續於依習慣係表示各該會員願出標息標取會款之標會單
    準私文書（業已棄失）上，偽填被冒標者姓名及標息，並持以行使參與投標，標
    取會款（詳細之冒標日期、被冒標者、冒標標息及冒標詐得款項如附表所載），
    致使各冒標當次尚屬活會之會員陷於錯誤而如數交付會款，共詐得會款計三十七
    萬元，足生損害於附表所示被冒標者及各冒標當次尚屬活會之會員，嗣於八十八
    年八月十日，活會會員乙○○以三千元得標後，甲○○遲未交付合會金，且去向
    不明，上揭合會會員始知受騙。
二、案經乙○○、庚○○、己○○訴請臺灣嘉義地方法院檢察署檢察官偵查起訴。
    理  由
一、訊據被告甲○○對於右揭時地在未經丙○○、戊○○、丁○○之同意，冒「葉茂
    淵」、「丁○○」、「戊○○」等名字參加前開互助會並於標單上偽填「丙○○
    」、「丁○○」、「戊○○」姓名，填寫標息，以此方式共冒標三會，致使附表
    所示之各活會會員陷於錯誤而如數交付會款，共詐得會款計一百三十五萬五千九
    百元之事實坦承不諱，核與告訴人乙○○、庚○○、己○○之指訴，及證人丙○○、丁○○、戊○○之證述情節相符，此外，復有上開互助會單及所附切結書影
    本一紙附卷足佐，被告雖另以：戊○○、丁○○部分，係前開互助會中會員連建
    中以該二人名義加入前開互助會，並要求伊填寫戊○○、丁○○二人名字標會，
    標得之錢亦由連建中拿走等語置辯，惟查：質諸被告對於其所稱連建中所跟前開
    互助會之會數，先陳稱：「....。但連建中有兩會，壹個是丁○○，壹個連建中
    ，兩會都是連建中的。」（見卷附本院八十九年度訴字第三二七號刑事卷宗八十
    九年十月二十五日訊問筆錄），繼陳稱：「（問：連建中共跟你幾個會？）三個
    會，戊○○、丁○○及一個他自己名義。」（見卷附本院九十年四月十二日訊問
    筆錄），後又改稱：「（問：連建中參加你的會幾會？）三個會，用郭淑貞、丁○○、戊○○名義。」（見卷附本院九十年四月十八日訊問筆錄），前後不一，
    至未標所得部分，被告先稱：「（問：你冒標的會，現在在何處？）第一會是我
    拿，丁○○的那一會由連建中拿去，戊○○、丙○○的會我拿走....。」（見卷
    附本院八十九年度訴字第三二七號刑事卷宗八十九年十一月二十九日訊問筆錄）
    ，復改為：「（問：你標的錢，拿去那裡？）丁○○是連建中拿去，戊○○也是
    連建中拿去，丙○○是我自己拿去的。」（九十年四月十八日），復經本院訊問
    被告結果，被告亦無法提出其所稱連建中之聯絡資料，是被告所辯顯係臨頌卸責
    之詞，不足採信。本件事證明確，被告犯行洵堪認定，自應依法予以論科。
二、按民間互助會之標單，僅寫有一定金額及標會者之署名，如單從該記載內容上之
    形式觀之，尚無法瞭解其為何種用意之證明，而必須依據會員間標會之習慣，始
    足以表示該一定金額即為標取會款之利息，該姓名即為標取會款之會員，是偽造
    標單，應認為係偽造刑法第二百二十條第一項以文書論之私文書（最高法院七十
    四年度臺上字第五六一二號判決及八十二年度臺上字第二一七號判決意旨參照）
    ；本件被告甲○○先後於附表所示之冒標日期，連續在標單上偽填被冒標者姓名
    及標息金額，依習慣自足以表示被冒標者願出息標取會款用意之證明，該標會單
    依刑法第二百二十條第一項之規定自以私文書論。是核被告偽造該標會單復持向
    各該活會會員詐稱被冒標者得標而行使，使不知情之活會會員陷於錯誤而繳交會
    款，其行為自足以生損害於被冒標者及各該活會會員，所為係犯刑法第二百十六
    條、第二百二十條第一項、第二百十條之行使偽造準私文書，及同法第三百三十
    九條第一項之詐欺取財罪。其所為之偽造署押之行為，為偽造準私文書之部分行
    為，偽造準私文書之低度行為為行使偽造準私文書之高度行為所吸收，均不另論
    罪。又被告於事實欄所述所為各次之冒標詐欺行為，均係同時向多數會員詐取會
    款，乃以一行為觸犯數個相同之詐欺罪名，為同種想像競合犯，應依刑法第五十
    五條之規定從一重處斷。其先後多次行使偽造準私文書及詐欺取財犯行，均時間
    緊接，各觸犯構成要件相同之罪，顯均係基於概括犯意反覆為之，為連續犯，應
    依刑法第五十六條之規定各以一罪論並分別加重其刑。所犯行使偽造準私文書及
    詐欺取財犯行間，有方法結果之牽連關係，應從較重之行使偽造準私文書罪處斷
    。又被告前於民國七十八年間因違反懲治盜匪條例案件，經臺灣彰化地方法院判
    處有期徒刑六年確定，甫於八十四年五月二十三日因縮刑期滿執行完畢，有卷附
    臺灣高等法院被告前案紀錄表一份存卷可按，其於有期徒刑執行完畢後，五年內
    再犯有期徒刑以上之罪，為累犯，應依法遞加重其刑。爰審酌被告利用會員對其
    信任之機會為本件犯行，顯見其法紀觀念薄弱，犯後復飾詞掩飾犯行，迄未賠償
    被害人之損失等一切情狀，量處如主文所示之刑，以資懲儆。至偽填姓名、標息
    之標會單雖係被告甲○○所有供犯詐欺、行使偽造私文書犯行所用之物，惟業已
    棄失，經被告陳明在卷，且未據扣案，爰不另為沒收之諭知，併此敘明。
三、末按民間互助會已得標之死會會員，無論同組何一會員得標及其願出之標金若干
    ，均須繳納當期全額會款，縱為會首施用施用詐術，以他會員名義冒標，並向死
    會會員收取會款，因該等死會會員本負有繳納會款之義務，而非陷於錯誤而交付
    會首，自無構成詐欺取財罪之可言（最高法院八十三年度臺上字第四一五三號判
    決意旨參照）。是被告甲○○本件詐欺取財犯行之對象，為冒標當時尚屬活會之
    會員，不包括死會會員。公訴人認被告上揭詐欺取財之對象為其他全體互助會會
    員，尚有未洽，惟與前開論罪科刑之詐欺罪間有想像競合關係，屬裁判上之一罪
    ，爰不另為無罪判決之諭知。
據上論斷，應依刑事訴訟法第二百九十九條第一項前段，刑法第五十六條、第二百十
六條、第二百二十條第一項、第二百十條、第三百三十九條第一項、第五十五條、第
四十七條，罰金罰鍰提高標準條例第一條前段，判決如主文。
本案經檢察官陳美君到庭執行職務
中      華      民      國    九十      年      五      月      十      日
                                臺灣嘉義地方法院刑事第一庭
                                      審判長法  官  陳  珍  如
                    法  官  康  存  真
                                            法  官  鄧  晴  馨
右正本證明與原本無異。
如不服本判決，應於判決送達後十日內向本院提出上訴狀( 應附繕本 )。
中      華      民      國    九十      年      五      月      十      日
                                            書記官  李  彩  娥
附錄本案論罪科刑法條全文：
刑法第二百一十六條
行使第二百十條至第二百十五條之文書者，依偽造、變造文書或登載不實
事項或使登載不實事項之規定處斷。
刑法第二百一十條
偽造、變造私文書，足以生損害於公眾或他人者，處五年以下有期徒刑。
刑法第三百三十九條
意圖為自己或第三人不法之所有，以詐術使人將本人或第三人之物交付者
，處五年以下有期徒刑、拘役或科或併科一千元以下罰金。
以前項方法得財產上不法之利益或使第三人得之者，亦同。
前二項之未遂犯罰之。
附表：
┌──┬────────┬────┬────┬────┬────────┐
│編號│冒  標  時  間  │被冒標人│冒標標息│詐得金額│備            註│
├──┼────────┼────┼────┼────┼────────┤
│ 一 │八十八年四月十日│丁○○  │三千元  │十三萬元│活會會員十五人中│
│    │                │        │        │        │扣除被告偽以鄭宗│
│    │                │        │        │        │嘉、丙○○名義入│
│    │    │        │        │        │會部分，受詐欺活│
│    │                │        │        │        │會會員共計十三名│
│    │                │        │        │        │。              │
├──┼────────┼────┼────┼────┼────────┤
│ 二 │八十八年六月十日│戊○○  │三千元  │十二萬元│活會會員十三人，│
│    │                │        │        │        │扣除被告以丙○○│
│    │                │        │        │        │名義入會部分，受│
│    │                │        │        │        │詐欺活會會員共計│
│    │                │        │        │        │十二名。        │
├──┼────────┼────┼────┼────┼────────┤
│ 三 │八十八年七月十日│丙○○  │三千元  │十二萬元│                │
│    │                │        │        │        │                │
└──┴────────┴────┴────┴────┴────────┘


司法院資訊處製作；財團法人民間司法改革基金會備份。
